臺灣高雄地方法院民事判決　　　　　　　96年度簡上字第33號
上　訴　人　丙○○
被　上訴人　國泰世華商業銀行股份有限公司
法定代理人　甲○○
訴訟代理人　王永杉
　　　　　　乙○○
當事人間請求清償信用卡消費款事件，上訴人對於民國95年12月
29日本院鳳山簡易庭95年度鳳簡字第2662號第一審判決提起上訴
，本院於民國96年5 月3 日言詞辯論終結，判決如下：
    主  文
原判決關於命上訴人給付部分，除已減縮部分外，超過新臺幣貳
拾陸萬貳仟玖佰玖拾元，及其中新臺幣貳拾肆萬貳仟捌佰參拾元
，自民國九十五年十月二十日起至清償日止，按週年利率百分之
十九點七計算之利息部分，並該部分假執行之宣告，暨訴訟費用
之裁判均廢棄。
上開廢棄部分，被上訴人在第一審之訴駁回。
其餘上訴駁回。
第一、二審訴訟費用（除減縮部分外），由上訴人負擔。
    事實及理由
一、按於簡易訴訟程序第二審程序為訴之變更或追加，非經他造
    同意，不得為之，但擴張或減縮應受判決事項之聲明者，不
    在此限，此參諸民事訴訟法第436 條之1 第3 項準用同法第
    446 條第1 項之規定自明。查本件被上訴人於原審聲明求為
    判決：被上訴人應給付上訴人新臺幣（下同）319,945 元，
    及其中原本268,769 元，自民國95年9 月6 日起至清償日止
    ，按週年利率百分之19.7計算之利息等語，於本院準備程序
    中減縮聲明為：被上訴人應給付上訴人原本262,990 元，及
    自95年10月20日起至清償日止，按週年利率百分之19.7計算
    之利息，揆諸前揭說明，應予准許，合先敘明。
二、本件被上訴人起訴主張：上訴人先後於民國91年8 月29日、
    91年9 月13日、94年4 月27日向被上訴人申請卡號00000000
    00000000號、0000000000000000號、0000000000000000號信
    用卡3 枚使用，依約上訴人即得持上開信用卡於原告之特約
    商店記帳消費，惟應於當期繳款截止日前全數繳付，或選擇
    以循環信用方式繳款，於當期繳款截止日前將最低應繳金額
    以上款項繳付被上訴人，如未於每月繳款截止日前付清當期
    最低應繳金額或遲誤繳款期限，應自各筆帳款入帳日起，就
    該帳款之餘額以週年利率百分之19.7，按日計算至該筆帳款
    結清之日之利息。被上訴人並得收取違約金，違約金則為當
    期得計入循環信用本金帳款金額之百分之2.5 ，惟就同一筆
    簽帳款，違約金之計收，最高以連續3 期為限。嗣經被上訴
    人核算結果，上訴人自領取上開信用卡3 枚後，至95年9 月
    5 日繳款截止日止，累計積欠被上訴人之信用卡債務，為原
    本268,769 元、利息31,016元及違約金20,160元，共計
    319,945 元。其後，上訴人於95年10月12日與被上訴人簽訂
    逾期案件還款協議書（下稱系爭協議書），雙方於系爭協議
    書第2 條約定先由上訴人以其於被上訴人處所開立帳號0000
    00000000號帳戶內之存款，亦即上訴人對於被上訴人之消費
    寄託債權60,000元（下稱系爭存款債權），與其積欠被上訴
    人之上開信用卡債務，互為抵銷，再由上訴人自95年11 月
    25日起至97年12月25日按月償還10,000元，並於系爭協議書
    第3 條約定如任何一期未依約清償，上開協議即失其效力，
    全部債務視同到期，被上訴人得逕以原訂契約追償全部借款
    本息及違約金。詎上訴人於95年10月19日以系爭存款債權，
    與其積欠被上訴人之上開信用卡債務，互為抵銷之後，即未
    依系爭協議書履行，又因被上訴人自95年9 月6 日至95 年9
    月28日為方便客戶還款，並未計息，故至95年10月19日止，
    上訴人積欠被上訴人之上開信用卡債務，僅增加自95年9 月
    29日起至95年10月19日之利息，共計3,045 元，經被上訴人
    就上訴人對於被上訴人主張抵銷之系爭存款債權，依照兩造
    簽訂之信用卡約定條款第14條、第15條之約定抵充上訴人積
    欠被上訴人之上開信用卡債務結果，上訴人迄今積欠被上訴
    人之上開信用卡債務，尚有原本262,990 元，及自95年10月
    20日起至清償日止，按週年利率百分之19.7計算之利息。爰
    依兩造間之原訂信用卡契約之法律關係，提起本訴。聲明求
    為判決：被上訴人應給付上訴人319,945 元，及其中
    268,769 元，自95年9 月6 日起至清償日止，按週年利率百
    分之19.7計算之利息等語（原審判決被上訴人全部勝訴，上
    訴人不服提起上訴，被上訴人之本院準備程序中減縮訴之聲
    明為被上訴人應給付上訴人262,990 元，及自95年10月20日
    起至清償日止，按週年利率百分之19.7計算之利息）。於本
    院答辯聲明求為判決：駁回上訴。
三、上訴人辯稱：系爭存款債權，應先抵充上開信用卡債務之原
    本，且被上訴人於兩造簽訂系爭協議書之後，不應再向上訴
    人請求，亦不應再以百分之19.71 計算利息，並請求本院依
    民事訴訟法第396 條規定，斟酌上訴人之境況，兼顧被上訴
    人之利益，定相當之履行期間或命分期給付等語。上訴聲明
    求為判決：(一)原判決廢棄。(二)被上訴人在第一審之訴駁回。
四、兩造不爭執之事項：
  (一)上訴人先後於91年8 月29日、91年9 月13日、94年4 月27日
    向被上訴人申請卡號00000000 00000000 號、000000000000
    0000號、0000000000000000號信用卡3 枚使用，依約上訴人
    即得持上開信用卡於原告之特約商店記帳消費，惟應於當期
    繳款截止日前全數繳付，或選擇以循環信用方式繳款，於當
    期繳款截止日前將最低應繳金額以上款項繳付被上訴人，如
    未於每月繳款截止日前付清當期最低應繳金額或遲誤繳款期
    限，應自各筆帳款入帳日起，就該帳款之餘額以週年利率百
    分之19.7，按日計算至該筆帳款結清之日之利息。被上訴人
    並得收取違約金，違約金則為當期得計入循環信用本金帳款
    金額之百分之2.5 ，惟就同一筆簽帳款，違約金之計收，最
    高以連續3 期為限。
  (二)上訴人於95年10月12日與被上訴人簽訂系爭協議書，系爭協
    議書第2 條約定先由上訴人以系爭存款債權，與其積欠被上
    訴人之上開信用卡債務，互為抵銷，再由上訴人自95年11月
    25日起至97年12月25日按月償還10,000元，系爭協議書第3
    條並約定如任何一期未依約清償，上開協議即失其效力，全
    部債務視同到期，被上訴人得逕以原訂契約追償全部借款本
    息及違約金。惟上訴人於95年10月19日以系爭存款債權，與
    其積欠被上訴人之上開信用卡債務，互為抵銷之後，即未依
    系爭協議書履行。
  (三)上訴人自領取上開信用卡3 枚後，至95年9 月5 日繳款截止
    日止，累計積欠被上訴人之信用卡債務，有原本268,769 元
    、利息31,016元及違約金20,160元，共計319,945 元。又因
    被上訴人自95年9 月6 日至95年9 月28日為方便客戶還款，
    並未計息，故至95年10月19日止，上訴人積欠被上訴人之上
    開信用卡債務，僅增加自95年9 月29日起至95年10月19日之
    利息，共計3,045 元。
五、得心證之理由：
  (一)查被上訴人主張上訴人先後於91年8 月29日、91年9 月13日
    、94年4 月27日向被上訴人申請卡號00000000 00000000 號
    、0000000000000000號、0000000000000000號信用卡3 枚使
    用，依約上訴人即得持上開信用卡於原告之特約商店記帳消
    費，惟應於當期繳款截止日前全數繳付，或選擇以循環信用
    方式繳款，於當期繳款截止日前將最低應繳金額以上款項繳
    付被上訴人，如未於每月繳款截止日前付清當期最低應繳金
    額或遲誤繳款期限，應自各筆帳款入帳日起，就該帳款之餘
    額以週年利率百分之19.7，按日計算至該筆帳款結清之日之
    利息。被上訴人並得收取違約金，違約金則為當期得計入循
    環信用本金帳款金額之百分之2.5 ，惟就同一筆簽帳款，違
    約金之計收，最高以連續3 期為限。嗣經被上訴人核算結果
    ，上訴人自領取上開信用卡3 枚後，至95年9 月5 日繳款截
    止日止，累計積欠被上訴人之信用卡債務，為原本268,769
    元、利息31,016元及違約金20,160元，共計319,945 元。其
    後，上訴人於95年10月12日與被上訴人簽訂系爭協議書，雙
    方於系爭協議書第2 條約定先由上訴人以系爭存款債權，與
    其積欠被上訴人之上開信用卡債務，互為抵銷，再由上訴人
    自95年11月25日起至97年12月25日按月償還10,000元，並於
    系爭協議書第3 條約定如任何一期未依約清償，上開協議即
    失其效力，全部債務視同到期，被上訴人得逕以原訂契約追
    償全部借款本息及違約金。詎上訴人於95年10月19日以系爭
    存款債權，與其積欠被上訴人之上開信用卡債務，互為抵銷
    之後，即未依系爭協議書履行，又因被上訴人自95年9 月6
    日至95年9 月28日為方便客戶還款，並未計息，故至95年10
    月19日止，上訴人積欠被上訴人之上開信用卡債務，僅增加
    自95年9 月29日起至95年10月19日之利息，共計3,045 元之
    事實，業據其提出與所述相符之信用卡消費帳款債權明細表
    、信用卡系統－歷史帳單彙總查詢、約定條款、95年2 月至
    95年9 月之信用卡對帳單、催收呆帳回收報表等影本各1 份
    、信用卡申請書影本3 份為證，為被告於言詞辯論時所不爭
    執，依民事訴訟法第280 條第3 項準用同條第1 項之規定，
    視同自認。原告此部分之主張，自堪信為真正。
  (二)再被上訴人主張被上訴人就上訴人對於被上訴人主張抵銷之
    系爭存款債權，依照兩造簽訂之信用卡約定條款第14條、第
    15條之約定抵充上訴人積欠被上訴人之上開信用卡債務結果
    ，上訴人迄今積欠被上訴人之上開信用卡債務，尚有原本
    262,990 元，及自95年10月20日起至清償日止，按週年利率
    百分之19.7計算之利息之事實，為上訴人所否認，辯稱：系
    爭存款債權，應先抵充上開信用卡債務之原本云云。經查：
    (1)按清償人所提出之給付，應先抵充費用，次充利息，次充
      原本，民法第323 條前段定有明文。上開規定，於抵銷準
      用之，民法第342 條亦有明文。故債務人對於同一債權人
      負有原本及利息數宗債務，苟其主張抵銷之債權不足抵銷
      全部債務時，自應先抵充費用，次充利息，再充原本，不
      許債務人僅以一方之意思予以變更。至於違約金之性質與
      利息不同，民法既無儘先抵充之規定，抵銷時，其抵充之
      順序，應在原本之後，除當事人另有約定外，債權人不得
      以違約金優先於原本抵充而受清債（參見最高法院19年上
      字第989 號判例、80年度臺上字第390 號判決，對於民法
      第323 條之解釋，另最高法院95年度臺上字第325 號判決
      ，亦認為抵銷時，違約金之抵充次序，應後於原本，可資
      參照）。
    (2)查上訴人自領取上開信用卡3 枚後，至95年9 月5 日繳款
      截止日止，累計積欠被上訴人之信用卡債務，有原本
      268,769 元、利息31,016元及違約金20,160元，共計
      319,945 元，又因被上訴人自95年9 月6 日至95年9 月28
      日為方便客戶還款，並未計息，故至95年10月19日止，上
      訴人積欠被上訴人之上開信用卡債務，僅增加自95年9 月
      29日起至95年10月19日之利息，共計3,045 元，已如前述
      ，故至95年10月19日上訴人以系爭存款債權其其積欠被上
      訴人之上開信用卡債務抵銷之際，上訴人積欠被上訴人之
      前揭信用卡債務，共有原本268,769 元、利息34,061元（
      計算式：31,016＋3,045 ＝34,061）及違約金20,160元。
      則上訴人以其對於被上訴人之系爭存款債權，與其積欠被
      上訴人之前揭信用卡債務主張抵銷，揆諸前開說明，自應
      先抵充利息，次充原本，再充違約金，是經上訴人以系爭
      存款債權與其積欠被上訴人之上開信用卡債務互為抵銷之
      後，其積欠被上訴人之前揭信用卡債務，應為原本
      242,830 元【計算式：268,769 －（60,000－34,061）＝
      242,830 】、違約金20,160元。準此，上訴人迄今積欠被
      上訴人之上開信用卡債務，應為原本242,830 元及自95年
      10月20日起至清償日止之利息，暨違約金20,160元。
    (3)至被上訴人雖為前揭之主張，惟查，兩造所簽訂之約定條
      款第14條第1 項後段雖約定：「貴行就持卡人已繳付款項
      ，應依民法第321 條至第323 條規定抵充之。但貴行指定
      之順序及方法較民法第323 條之規定更有利於持卡人者，
      從其指定」，惟上開規定，乃關於被上訴人就上訴人繳付
      款項時，應如何抵充之約定，核與本件上訴人對於被上訴
      人為抵銷之意思表示之情形，尚有不同，應無上開規定之
      適用，另約定條款第15條僅係關於循環信用利息及違約金
      之約定，亦與抵銷或抵充無關，被上訴人主張就上訴人對
      於被上訴人主張抵銷之系爭存款債權，依照兩造簽訂之信
      用卡約定條款第14條、第15條之約定抵充上訴人積欠被上
      訴人之上開信用卡債務，自不足採，其據以主張上訴人迄
      今積欠被上訴人之上開信用卡債務，尚有原本262,990 元
      ，及自95年10月20日起至清償日止，按週年利率百分之
      19.7計算之利息，亦無足取。另兩造間所簽訂約定條款第
      19條第2 項雖約定「貴行預定抵銷之意思表示，自登帳扣
      抵時即生抵銷之效力。同時貴行發給持卡人（含商務卡申
      請人）之存摺、存單及其他債權憑證，在抵銷範圍內失其
      效力。如抵銷之金額不足抵償持卡人對貴行所負之全部債
      務者，依民法第321 條至第323 條規定抵充之。但貴行指
      定之順序及方法較民法第323 之規定更有利於持卡人者，
      從其指定」。然該條項規定，僅係關於被上訴人對於上訴
      人為抵銷之意思表示時，應如何抵充之約定，與本件上訴
      人對於被上訴人為抵銷之意思表示之情形，亦屬有間，亦
      無上開規定之適用，併此敘明。
    (4)另上訴人雖辯稱：系爭存款債權，應先抵充上開信用卡債
      務之原本云云，然上訴人上開辯解，顯與民法第323 條之
      規定有悖，亦不足採。
  (三)本件上訴人既未依系爭協議書履行，依系爭協議書第3 條之
    約定，系爭協議書自失其效力，且全部債務視同到期，又上
    訴人迄今尚欠被上訴人原本242,830 元及自95年10月20日起
    至清償日止之利息，暨違約金20,160元，已如前述，被上訴
    人自得依兩造間簽訂之信用卡契約之約定，請求上訴人給付
    262,990 元（計算式：242,830 ＋20,160＝262,990） ，及
    其中原本242,830 元，自95年10月20日起至清償日止，按週
    年利率百分之19.7計算之利息，洵屬有據。逾此部分之請求
    ，則屬無據。上訴人辯稱：被上訴人於兩造簽訂系爭協議書
    之後，不應再向上訴人請求，亦不應再以百分之19.7計算利
    息云云，顯與系爭協議書第3 條之約定不符，自不足採。再
    上訴人另雖辯稱：請求本院依民事訴訟法第396 條規定，斟
    酌上訴人之境況，兼顧被上訴人之利益，定相當之履行期間
    或命分期給付云云，惟按，判決所命之給付，其性質非長期
    間不能履行，或斟酌被告之境況，兼顧原告之利益，法院得
    於判決內定相當之履行期間或命分期給付，民事訴訟法第
    396 條第1 項前段雖有明文。然查，本件判決所命之給付，
    其性質並無非長期間不能履行之情形，再參之上訴人前於95
    年10 月12 日與被上訴人簽訂系爭協議書，被上訴人允許其
    分期給付之後，並未依系爭協議書履行，如本院再命上訴人
    分期給付，顯然不足兼顧被上訴人之利益，本院認尚不應於
    判決定相當之履行期間或命分期給付。
六、綜上所陳，被上訴人本於信用卡契約之法律關係，請求上訴
    人給付262,990 元，及其中原本242,830 元，自95年10月20
    日起至清償日止，按週年利率百分之19.7計算之利息，為有
    理由，應予准許。逾此部分之請求，為無理由，應予駁回。
    原審就超過上開應准許部分，為上訴人敗訴之判決，自有未
    洽。上訴意旨就此部分，指摘原判決不當，求為廢棄改判，
    為有理由，爰由本院予以廢棄，並改判如主文第2 項所示。
    至於上開應准許部分，原審判命上訴人給付，於法尚無不合
    ，上訴人仍執前詞，指摘原判決不當，求予廢棄改判，為無
    理由，應予駁回。
七、本件事證已臻明確，兩造其餘攻擊防禦方法，經核與本件判
    決結果不生影響，爰不一一論述，附此敘明。
八、據上論結，本件上訴為一部有理由，一部無理由，依民事訴
    訟法第436 條之1 第3 項、第450 條、第449 條第1 項、第
    79條，判決如主文。
中　　華　　民　　國　　96　　年　　5 　　月　　17　　日
                  民事第三庭  審判長  法　官　鄭月霞
                                      法  官  洪培睿
                                      法  官  伍逸康
以上正本證明與原本無異。
本判決不得上訴。
中　　華　　民　　國　　96　　年　　5 　　月　　18　　日
                                      書記官  林雯琪
